【裁判字號】    98,訴,933
【裁判日期】    980930
【裁判案由】    給付違約金等
【裁判全文】
臺灣臺北地方法院民事判決               98年度訴字第933號
原      告  甲○○
訴訟代理人  章修璇律師
被      告  乙○○
訴訟代理人  戴雯琪律師
上列當事人間給付違約金等事件，本院於民國98年9 月24日言詞
辯論終結，判決如下：
    主  文
被告應給付原告新台幣壹佰伍拾萬元及自民國98年3 月18日起至
清償日止，按年息百分之5 計算之利息。
訴訟費用由被告負擔。
本判決於原告以新臺幣伍拾萬元為被告供擔保後，得假執行。但
被告如於假執行程序實施前，以新臺幣壹佰伍拾萬元為原告預供
擔保後，得免為假執行。
    事實及理由
壹、程序方面：
一、本件被告經合法通知未於最後言詞辯論期日到場，核無民事
    訴訟法第386 條所列各款情形，爰依原告之聲請，由其一造
    辯論而為判決。
二、按訴狀送達後，原告不得將原訴變更或追加他訴。但擴張或
    減縮應受判決事項之聲明者，不在此限，民事訴訟法第255
    條第1 項第3 款定有明文。本件原告於起訴時原聲明第一項
    為：「被告應給付原告新台幣（下同）400 萬元，及自起訴
    狀繕本送達之翌日起至清償日止，按年利率百分之5 計算之
    利息。」；嗣原告於民國98年5 月7 日具狀限縮為請求被告
    於97年10月16日至98年3 月3 日之期間內，撥打電話予原告
    配偶即訴外人余錦勝15次之事實，故變更訴之聲明為：「被
    告應給付原告150 萬元，及自起訴狀繕本送達之翌日起至清
    償日止按年利率百分之5 計算之利息。」（見本院卷第99頁
    ），核屬減縮應受判決事項之聲明。揆諸上開規定尚無不合
    ，應予准許。
貳、實體方面：
一、原告起訴主張：
（一）原告從96年7 月起，開始懷疑被告與原告配偶即訴外人余
      錦勝交情超乎尋常，原告曾要求被告停止與余錦勝交往，
      被告卻置之不理。原告於97年5 月23日掌握錄音證據，確
      證被告與余錦勝二人有姦情，乃對渠等提出告訴，被告見
      事跡敗露，再也無法隱瞞、否認，遂要求與原告和解。當
      時被告信誓旦旦不再與余錦勝往來，原告為求確實切斷二
      人關係，要求被告不得再私下與余錦勝見面、通電話、傳
      簡訊、收寄email 或用網路聊天，否則每被發現一次，罰
      款10萬元，被告充分了解原告心意，並同意此條件，雙方
      乃簽署和解書，原告並於97年10月14日撤回告訴，然嗣後
      被告與余錦勝仍有聯繫。原告發現乃質問被告，被告卻稱
      係余錦勝打電話給伊，伊只是被動接聽，或回撥。惟若被
      告遵守和解約定，在接到余錦勝電話時，應明確拒絕。但
      顯然被告不為此圖，未加拒絕，一再與余錦勝通話。
（二）原告因外遇情事致身心遭受嚴重打擊，最後只能求助醫師
      ，經診斷罹患「適應障礙合併憂鬱情緒」，需長期就醫、
      服藥，截至目前為止，尚無好轉跡象。被告雖與余錦勝同
      在中央印製廠工作，但前者在印刷廠工作，而後者為交通
      車司機，二人無業務往來，無工作上聯繫必要，卻頻繁通
      電話，令原告寢食難安，因此對之處以罰款，並不為過。
      又被告竟稱余錦勝承諾會負擔70萬元和解金，希望被告趕
      快和解，可知被告當時並無與余錦勝斷絕往來之意思，只
      是在得到余錦勝承諾之情形下始與原告簽下和解書。
（三）按「自由之限制，以不背於公共秩序或善良風俗者為限」
      民法第17條第2 項定有明文，反面解釋，對於自由做適度
      之限制乃法律所許。例如離職後競業禁止之約定，乃在限
      制受雇人之工作權，實務原則上肯認此種約款之合法性；
      再如依家庭暴力防治法所發之保護令，限制相對人與被害
      人接觸、命相對人遷出被害人之住居所、限制相對人遠離
      特定場所特定距離等等，均在某程度上限制相對人之自由
      ，亦屬合法。本件兩造系爭和解書之約定，旨在保護原告
      婚姻，不違反公共秩序或善良風俗，故屬合法。被告具有
      獨立自主人格，有絕對自主權決定是否繼續與余錦勝交往
      ，系爭罰款條件之成就，完全取決於被告之行為，若被告
      不再與余錦勝交往，則根本無罰款可言，因此絕無被告所
      謂暴利行為、敲詐或權利濫用等情事。再者，原告長期以
      來，生活於絕望痛苦中，要求被告給付每通電話10萬元違
      約金，應屬相當。被告破壞原告婚姻，毫無悔意，原告受
      此打擊身心俱疲，需長期就醫、服藥，被告對原告之傷害
      既深且鉅，且迄無停止跡象，故原告請求150萬元違約金
      ，實屬合理。爰依兩造之和解書，提起本訴。
（四）並聲明：(1)被告應給付原告150 萬元，及自98年3 月18日
      起至清償日止，按年息5%計算之利息。(2)願供擔保，請准
      宣告假執行。
二、被告則以下列情詞置辯：
（一）按「法律行為，違反強制或禁止之規定者，無效。」「法
      律行為有背於公共秩序或善良風俗者，無效。」「權利之
      行使，不得違反公共利益，或以損害他人為主要目的。」
      民法第71條、第72條、第148 條分別定有明文。被告與訴
      外人余錦勝為同工作機關之同事，工作上仍有聯繫，倘不
      論見面、通信等行為之內容是否曖昧致損及原告身為配偶
      之權益，而一概以通話均屬違約者，則該約定內容本身顯
      有違憲法保障人民基本通信權之意旨，已違反強制或禁止
      規定而無效；而以通信的違反作為違約事項，卻不論造成
      損害的程度為何，即每次課以被告10萬元違約金，又顯然
      有違比例原則並有背於公序良俗，更屬於權利濫用行為；
      又若僅約制被告，而對於余錦勝主動通信卻未約制者，也
      有違平等原則，故應認系爭和解書根本已違反民法上開規
      定而應自始當然不生效力。
（二）次按，「法律行為，係乘他人之急迫、輕率或無經驗，使
      其為財產上之給付或為給付之約定，依當時情形顯失公平
      者，法院得因利害關係人之聲請，撤銷其法律行為，或減
      輕其給付。」「約定之違約金額過高者，法院得減至相當
      之數額。」，民法第74條、第252 條分別定有明文。本案
      原告並無具體通姦證據，卻先對被告提起刑事通姦告訴，
      當時被告未請律師，在不懂法律之情況下為原告以刑事手
      段恫嚇被告給付70萬元並簽立和解書（原告起始時甚至要
      求給付100 萬元），而該70萬元之和解金還是被告向銀行
      貸款而來，金額也已超過法院審判實務一般審酌標準甚多
      ，原告卻仍不知足，且在該和解書內記載只要「通電話」
      而未論究此等「通電話」行為究竟造成何種損害，每次即
      索求10萬元之離譜違約金，乃係趁被告單純、急迫、無經
      驗之際為趁機變相勒索之暴利行為，原告意圖藉機敲詐甚
      明，甚且，被告不排除原告與其配偶余錦勝二人乃事先通
      謀為此詐害行為。
（三）綜上，就該數筆通聯紀錄細繹，被告當時受話之內容除工
      作的必要外，還因余錦勝曾承諾會負擔70萬和解金，而希
      望被告儘快和解，也因此使被告於和解後，尚冀求余錦勝
      釋出返還70萬誠意而接聽其電話，然余錦勝僅還2 萬元外
      ，原告起訴之通聯紀錄中竟連余錦勝發給被告之簡訊都算
      違約，顯有不公，又被告經濟負擔沈重，前後所遭遇之二
      場官司影響工作、家庭及情緒至鉅等語，資為抗辯。
（四）答辯聲明：(1)原告之訴及其假執行之聲請均駁回。(2)如受
      不利益判決，願供擔保請准宣告免為假執行。
三、兩造不爭執事項：
（一）原告曾對被告提出相姦告訴，由台灣台北地方法院檢察署
      檢察官以97年偵字第23787 號案件偵辦，嗣兩造達成和解
      ，並於97年10月9 日簽立和解書，被告依該和解書之約定
      給付原告70萬元賠償金後，原告即撤回上揭告訴，經該署
      檢察官為不起訴處分確定在案。
（二）系爭和解書第二條約定：「乙方（即被告）保證於簽訂本
      和解書後，不再私下與甲方（即原告）配偶余錦勝見面、
      通電話、傳簡訊、收寄email信件或用網路聊天。若有違
      反，每被發現一次，願被甲方處罰10萬元，絕無異議。」
      。
（三）行動電話門號0000000000號係被告所申請使用，門號0000
      000000號係訴外人余錦勝所申請使用。
（四）被告於簽訂系爭和解書後，曾於97年10月16日至98年3 月
      3 日之期間內，以其所申請使用之0000000000號門號，撥
      打電話予訴外人余錦勝，前後共15次。
四、得心證之理由：
    本件原告主張被告於簽訂系爭和解書後，仍於97年10月16日
    至98年3 月3 日期間內，撥打電話予原告配偶余錦勝計15次
    ，故依約得向被告請求每通電話10萬元違約金共計150 萬元
    之違約金等情，被告雖不否認曾於前開期間撥打15通電話予
    余錦勝，惟仍以上開情詞置辯。則本件應審究者厥為：（一
    ）兩造簽立之系爭和解書中第二條之約定，是否有違反民法
    第71條、第72條、第148 條規定之情事，而應屬無效？（二
    ）被告簽訂系爭和解書，是否係在急迫、輕率或無經驗之情
    形下所為，且依當時情形有顯失公平之情事？（三）系爭和
    解書第二條約定之違約金，金額是否過高？茲分項析述如后
    ：
（一）兩造簽立之系爭和解書中第二條之約定，是否有違反民法
      第71條、第72條、第148 條規定之情事，而應屬無效？
   1、原告主張被告於簽訂系爭和解書後，仍於97年10月16日至
      98年3 月3 日期間內，撥打電話予原告配偶余錦勝計15次
      ，故依約應賠償每通電話10萬元之違約金共計150 萬元一
      情，並提出和解書及被告通聯紀錄等件為證（見本院卷第
      7 、104 至117 頁）。經查，原告提出上揭被告於97年10
      月至98年3 月間之通聯記錄，可徵被告確於簽訂系爭和解
      書後，曾於97年10月16日至98年3 月3 日之期間內，以其
      所申請使用之0000000000號門號，撥打電話予訴外人余錦
      勝，前後共15次，而依兩造簽立之系爭和解書第二條約定
      ：「乙方（即被告）保證於簽訂本和解書後，不再私下與
      甲方（即原告）配偶余錦勝見面、通電話、傳簡訊、收寄
      email 信件或用網路聊天。若有違反，每被發現一次，願
      被甲方處罰10萬元，絕無異議。」，依該條文約定被告不
      得與原告配偶余錦勝以任何方式聯絡，並未限於其聯絡之
      內容是否曖昧致損及原告權益，而是被告只要與余錦勝聯
      繫，即係違反系爭和解書第二條之約定。又被告復辯稱：
      係余錦勝打電話給伊，伊只是被動接聽或回撥等語，惟若
      被告遵守和解約定，在接到余錦勝電話時，理應明確拒絕
      ，更不應回撥。本件被告多次打電話予余錦勝，顯已違反
      系爭和解書之約定，應堪認定。
   2、惟被告抗辯稱：伊與原告配偶余錦勝為同事，工作上仍有
      聯繫，倘不論見面、通信等行為內容，一概以通話均屬違
      約者，則該約定內容本身即有違憲法保障人民基本通信權
      ，已違反強制或禁止規定而無效，且每次不論造成原告損
      害程度，均課以被告10萬元違約金，亦顯然有違比例原則
      並有背於公序良俗，更屬於權利濫用行為，又原告未對余
      錦勝主動通信行為約制，僅約制被告，也有違平等原則，
      故應認系爭和解書根本已違反民法上開規定而應自始當然
      不生效力等語。然本件兩造簽立之系爭和解書之約定，是
      否有民法第71條違反強制規定或第72條違背公序良俗或第
      148 條權利濫用之情事，而應屬無效之情形？經查，按「
      自由之限制，以不背於公共秩序或善良風俗者為限。」，
      民法第17條第2 項定有明文，反面解釋，對於自由做適度
      之限制乃法律所許。例如離職後競業禁止之約定，乃在限
      制受雇人之工作權，實務原則上肯認此種約款之合法性；
      再如依家庭暴力防治法所發之保護令，限制相對人與被害
      人接觸、命相對人遷出被害人之住居所、限制相對人遠離
      特定場所特定距離等等，均在某程度上限制相對人之自由
      ，亦屬合法。本件兩造系爭和解書之約定，旨在保護原告
      之婚姻，應不違反公共秩序或善良風俗，又被告具有獨立
      自主人格，有自主權決定是否不再與原告配偶余錦勝交往
      聯繫，始與原告簽立系爭和解書限制自身之通信權利，而
      系爭和解書第二條規定之違約金，其條件之成就，完全取
      決於被告之行為，若被告不再與余錦勝交往，則根本無罰
      款可言，且該違約金，應係兩造雙方於訂約時，已衡量自
      己經濟能力及履約意願等主、客觀因素而為決定，因此應
      無被告所謂限制其通信權、暴利或權利濫用等情事，是以
      被告前開所辯，應不足憑採。
（二）被告簽訂系爭和解書，是否係在急迫、輕率或無經驗之情
      形下所為，且依當時情形有顯失公平之情事？
   1、按法律行為，係乘他人之急迫、輕率或無經驗，使其為財
      產上之給付，或為給付之約定，依當時情形顯失公平者，
      法院得因利害關係人之聲請，撤銷其法律行為，或減輕其
      給付，民法第74條第1 項定有明文。惟法院依前開規定撤
      銷法律行為或減輕給付，除須行為人有利用他人之急迫、
      輕率，或無經驗，而為法律行為之主觀情事，並須該法律
      行為，有使他人為財產上之給付，或為給付之約定，依當
      時情形顯失公平之客觀事實，方得因利害關係人之聲請為
      之。經查：
    (1)兩造簽立之系爭和解書中違約金之數額，係兩造考量為杜
      絕被告與訴外人余錦勝繼續聯繫而合意決定，並非原告單
      方強硬要求下逼使被告接受該數額，顯難認為本件違約金
      數額之議定，係被告在急迫、輕率之情況下所為。被告係
      承諾要與訴外人余錦勝斷絕聯絡，原告信以為真，方同意
      與被告和解，惟其又於簽立和解書後，復與訴外人余錦勝
      以電話聯繫，況且，被告年方四十多歲（四十九年次），
      具有專科學歷，並於公家機關服務，工作、社會閱歷難謂
      不豐，豈會不知介入他人家庭所要擔負之責任，及簽署和
      解契約之效果？凡此均可證明被告係因簽署系爭和解書後
      ，未踐履昔日承諾，致原告認為違約，方提起本件訴訟，
      被告並非在急迫、輕率之情況下同意締約。又本件並無其
      他積極事證足以證明原告係與訴外人余錦勝勾串，利用被
      告對訴外人余錦勝之信任而誘使被告同意締約，更難認為
      原告在與被告締約時，有利用被告急迫、輕率、無經驗而
      為法律行為之主觀情事。
    (2)再者，兩造約定只要被告於和解後，仍與訴外人余錦勝聯
      繫，每被原告發現一次，即需給付10萬元違約金，該筆款
      項乃是被告因婚外情事件致原告受有精神上痛苦所願給付
      之懲罰性違約金，而精神上之痛苦本即難以量化，被告同
      意賠償該違約金金額，縱認此數額偏高，超逾被告經濟狀
      況所能負荷限度，惟被告既係出於己意願負擔該賠償金額
      ，即難認此項賠償數額之約定，客觀上有顯失公平之處。
   2、綜上，兩造簽訂系爭和解契約，原告並無利用被告急迫、
      輕率、無經驗而與被告締約之主觀情事，客觀上復無顯失
      公平之處，應堪認定，是以被告此部分之抗辯，亦無足取
      。
（三）系爭和解書第二條約定之違約金，金額是否過高？
   1、依民法第252 條規定：「約定之違約金額過高者，法院得
      減至相當之數額。」，違約金是否相當，應依一般客觀事
      實、社會經濟狀況及當事人所受損害情形，以為衡量之標
      準，若所約定之額數，與實際損害顯相懸殊者，法院自得
      酌予以核減，並不因懲罰性違約金或賠償額預定性違約金
      而異（最高法院82年度台上字第2529號判決意旨參照）。
      又懲罰性違約金之約定，是以確保債務之履行為目的，而
      非為賠償當事人因債務不履行所受之損害，故當事人約定
      懲罰性違約金者，於一方不履行債務時，他方即得請求支
      付違約金，並得依法請求賠償損害，是懲罰性違約金之多
      寡，實與契約當事人因他方不履行債務所受之損害額若干
      無涉。
   2、兩造對於和解書第二條約定之違約金性質為懲罰性違約金
      均不爭執，然則，違約金之約定，乃當事人契約自由、私
      法自治原則之體現，雙方於訂約時，既已衡量自己履約之
      意願、經濟能力、對方違約時自己所受損害之程度等主、
      客觀因素，本諸自由意識及平等地位自主決定，除非債務
      人主張並舉證約定之違約金額過高而顯失公平，法院始得
      基於法律之規定，審酌該約定金額是否確有過高情事及應
      予如何核減至相當數額，以實現社會正義外，當事人均應
      同受該違約金約定之拘束，法院亦應予以尊重，始符契約
      約定之本旨。倘債務人違約時，仍得任意指摘原約定之違
      約金額過高而要求核減，無異將債務人不履行契約之不利
      益歸由債權人分攤，不僅對債權人難謂為公平，抑且有礙
      交易安全及私法秩序之維護。然而，前揭規定乃係賦予法
      院得依兩造所提出之事證資料，斟酌社會經濟狀況、債權
      人所受損害程度，並平衡兩造利益而妥適裁量、判斷之權
      限，非謂法院須依職權蒐集、調查有關當事人約定之違約
      金是否有過高之事實，而因此排除債務人就違約金過高之
      利己事實，依辯論主義所應負之主張及舉證責任。本件被
      告既已抗辯兩造所約定之違約金額顯屬過高，則所為之抗
      辯是否可取，本院自應審酌兩造所提出之事證資料及斟酌
      相關情狀予以認定。
   3、經查，系爭和解書第二項約定被告應履行之事項不過為：
      不再以電話等方式與原告之配偶聯繫，均屬極易履行之事
      項，只要被告與原告之配偶沒有接觸，即無違約發生，故
      其違約金性質乃係對於被告違反和解書所定不作為義務之
      懲罰，而被告於訂約時，既已衡量履約之難易度、自己履
      約之意願、經濟能力等主、客觀因素，而簽訂和解書，足
      證被告於簽約時亦認違約金約定為每被發現一次處罰10萬
      元並未過高。本院參酌被告與原告在他人見證下所立不再
      以電話等方式聯繫訴外人余錦勝之和解書，並不足以遏阻
      被告聯繫訴外人之行為，故由被告不斷與訴外人聯繫，造
      成原告生活起居上之困擾，使原告身心長期所受煎熬，不
      可謂不大，本院參酌上情，認和解書約定被告每被發現違
      約一次處罰10萬元違約金並無過高之情事（此由被告明知
      和解書約定違約金之金額，還多次聯絡訴外人余錦勝，故
      意違約觀之，即可知該違約金之約定尚不足以遏阻被告與
      訴外人之聯繫行為）。況被告僅泛稱是在訴外人余錦勝承
      諾會負擔70萬元和解金，希望被告趕快與原告和解一節，
      然並未舉證協議書第二條約定之違約金額有過高而顯失公
      平情事，故所辯違約金過高一節，洵無足取。
   4、綜上，被告未依和解書第二條約定與訴外人余錦勝不再聯
      繫，違約行為在先，且和解書第二條約定之違約金10萬元
      ，並無過高之情形，被告辯稱違約金應予酌減云云，並無
      可採。
五、從而，原告本於兩造間和解書契約之法律關係，依和解書第
    二條約定，請求被告計應給付違約金150 萬元，及自98年3
    月18日起至清償日止，按年息5％ 計算之利息，為有理由，
    應予准許。
六、兩造分別陳明願供擔保為假執行及免予假執行之宣告，核無
    不合，爰分別酌定相當擔保金額准許之。
七、因本案事證已臻明確，兩造其餘主張陳述及所提之證據，經
    本院斟酌後，認與判決結果不生影響，均毋庸再予論述，附
    此敘明。
八、據上論結，本件原告之訴為有理由，依民事訴訟法第385 條
    第1 項前段、第78條、第390條第2 項，判決如主文。
中    華    民    國    98    年    9     月    30    日
                  民事第五庭    法  官  陳靜茹
以上正本係照原本作成
如對本判決上訴，須於判決送達後20日內向本院提出上訴狀
中    華    民    國    98    年    9     月    30    日
                                書記官  鄭雅雲


司法院資訊處製作；財團法人民間司法改革基金會備份。
